最　高　行　政　法　院　判　決　　　　　　　　　九十三年度判字第一二一七號
　　上　訴　人　乙○○
　　　　　　　　　　　　　　　.
　　被 上訴 人　經濟部
　　代　表　人　何美玥
　　參　加　人　丙○○
右當事人間因服務標章事件，上訴人對於中華民國九十二年五月十五日臺北高等行政
法院九十一年度訴字第一一八二號判決，提起上訴，本院判決如左：
　　主  文
上訴駁回。
上訴審訴訟費用由上訴人負擔。
　　理  由
本件上訴人起訴主張：上訴人前於民國八十六年九月二日以「立德  LIH DER 」服務
標章，指定於當時商標法施行細則第四十九條所定商品及服務分類表第四十二類之訴
願、再訴願、民事訴訟及行政訴訟代理人．．．法律諮詢、顧問業務之服務，向原處
分機關之前身經濟部中央標準局申請註冊，經核准列為第一○六七七八號服務標章（
如附圖一）。嗣參加人以系爭標章有違註冊時商標法第七十七條準用第三十七條第十
二款之規定，對之申請評定，經原處分機關經濟部智慧財產局審查，為申請不成立之
處分。參加人不服，提起訴願，經被上訴人為「原處分撤銷，由原處分機關另為適法
之處分。」查系爭標章所指定之服務與參加人註冊第三六一六三號據以評定之「力得
及圖LEADER」標章（如附圖二）所指定之服務，非屬相同或類似。按參加人七十六年
所指定之服務類別，相當於現行之第三十五類「事務處理」或第三十六類「不動產業
務」，無論何者，均與系爭標章為第四十二類「法律服務」顯係不同。據以評定標章
所提供者係「非律師業務」，系爭標章所提供者係「律師業務」，以一般社會通念觀
之，具普通經驗之服務對象，於接受服務時施以普通之注意，就此兩者間並無混淆誤
認之虞。又查系爭標章使用時，整體圖樣中文為「立德法律事務所」、圖樣英文為「
LIH DER LAW OFFICES」；而據以評定之標章，圖樣中文為「力得」、圖樣英文為「
LEADER」（領導者之意），整體觀之，二者間就外觀、觀念、讀音均不致於相似等情
，爰請判決將原不利於上訴人之決定撤銷，併檢附就據以評定之「力得」標章之檢舉
撤銷證明，請依行政訴訟法第一百七十七條裁定停止本件程序，待該檢舉撤銷案有確
定之結果再進行本件審理。
被上訴人則以：系爭標章圖樣係由中文「立德」及外文「  LIH DER 」分置上、下列
，中間以一橫線區隔所組成，與據以評定標章圖樣相較，二者圖樣上之中文「立德」
與「力得」，縱其字形及字義有別，然其讀音相同，且前者之外文「  LIH DER 」，
與後者之外文「 Leader 」讀音亦極相彷彿，於異時異地隔離唱呼之際，難謂無使具
有普通知識經驗之消費者施以普通所用之注意，而產生混同誤認之虞，應屬近似之標
章。至律師法及台北律師公會會員推展業務規範就執業律師推展業務所為之限制規定
，核非商標法就服務標章之使用所為之限制，要難執為兩標章不近似之論據。系爭標
章與據以評定標章既屬近似之標章，復均指定使用於同一或類似之服務，則系爭標章
之申請註冊，是否無違商標法第七十七條準用第三十七條第十二款之規定，不無重行
斟酌之餘地。是以，被上訴人所為原處分撤銷，責由原處分機關重行審酌後，另為適
法處分之決定，並無違誤等語，作為抗辯。
原審斟酌全辯論意旨及調查證據之結果，按服務標章圖樣「相同或近似於他人同一商
品或類似商品之註冊商標者」，不得申請註冊，為系爭標章註冊時商標法第七十七條
準用第三十七條第十二款所明定。又服務標章是否近似，應以具有普通知識、經驗之
一般消費者於消費時施以普通所用之注意，有無混同誤認之虞判斷之，同法施行細則
第五十條準用第十五條第一項亦定有明文。又兩服務標章圖樣是否近似，應就各服務
標章之主要部分異時異地隔離各別觀察，以辨其是否足以引起混同誤認之虞，如其主
要部分在外觀、讀音或觀念上有一近似者，即為近似之服務標章。至所謂類似服務，
應依一般社會通念、市場交易情形，並參酌該服務之性質、內容、提供者、行銷管道
及場所或對象等各種相關因素判斷之，同法施行細則第十五條第三項復定有明文。又
按服務標章專用權以請准註冊之服務標章及所指定之服務為限，為商標法第七十七條
準用第二十一條第二項所明定，是審究系爭標章之註冊有無違反註冊時商標法第七十
七條準用第三十七條第十二款之規定，自應以核准註冊之服務標章圖樣及指定使用之
服務判斷之，至其實際使用之圖樣及提供之服務為何，要非所問。經查系爭標章圖樣
係由中文「立德」及外文「LIH DER」分置上、下列，中間以一橫線區隔所組成，與
據以評定標章圖樣相較，二者圖樣上之中文「立德」與「力得」，縱其字形及字義有
別，然其讀音皆為相同之「ㄌㄧˋㄉㄜˊ」，且前者之外文「LIH DER」，與後者之
外文「Leader」讀音亦極相彷彿，於異時異地隔離唱呼之際，難謂無使具有普通知識
經驗之消費者施以普通所用之注意，而產生混同誤認之虞，應屬近似之標章。至律師
法及台北律師公會會員推展業務規範就執業律師推展業務所為之限制規定，核非商標
法就服務標章之使用所為之限制，要難執為兩標章不近似之論據。系爭標章係指定使
用於現行商標法施行細則第四十九條所定商品及服務分類表第四十二類之訴願、再訴
願、民事訴訟及行政訴訟代理人．．．法律諮詢、顧問業務之服務；而據以評定標章
於七十六年間申請註冊，指定使用於當時商標法施行細則第二十八條第八類之不屬別
類之服務，其具體列舉之服務項目為「一承辦工商登記、地政登記業務之服務。二．
．．三代辦國內商標、著作權之申請業務服務」，並於七十八年六月一日獲准註冊，
再於八十八年六月一日延展註冊，其核准延展註冊之服務為「代理國內外專利、商標
、正字標記之申請及有關業務之處理，代理國內外專利、商標、著作權等智慧財產權
之租讓、授權及有關業務之諮詢，代理工商登記、地政登記」等服務，即為現行商標
法施行細則第四十九條所定商品及服務分類表第四十二類所列服務中之法律服務，而
依原處分機關八十五年八月所編印之商品及服務類似組群參考資料（修訂版），其歸
屬於編號421100組群，另依原處分機關九十一年一月一日出版、九十一年四月十二日
修正之商品及服務近似檢索參考資料，其歸屬於編號4211組群，皆與系爭標章所指定
使用之服務為同一類似組群，且二者指定服務之性質及內容相同或相近，所服務之對
象亦可能重疊，依一般社會通念及市場交易情形，應屬同一或類似之服務。至參加人
是否具有商標、專利、著作權等智慧財產權或工商登記及地政登記代理人資格，得否
依法從事該項服務，乃專門職業技術人員之管理問題，與其事實上有無執行此項業務
，乃兩回事，如參加人因欠缺執業資格，而實際上未使用其據以評定之標章繼續滿三
年，則屬另案申請撤銷之問題，尚難執為兩標章指定服務非屬同一或類似之論據。至
於上訴人主其依商標法第三十一條第一項第二款規定申請撤銷據以評定標章，請求停
止本件訴訟程序云云，經查據以評定標章是否無正當理由繼續未使用滿三年而應撤銷
，尚在原處分機關審查中，縱使經撤銷處分確定，依商標法第三十三條規定，亦僅係
自撤銷處分之日起失效，並非溯及既往失其效力，自不動搖參加人據以評定系爭標章
與其近似之基礎，亦不影響被上訴人所為訴願決定之適法性，故本件訴訟程序無因上
訴人之申請撤銷據以評定標章而停止之必要。系爭標章與據以評定標章應屬近似之標
章，復均指定使用於同一或類似之服務，則系爭標章之申請註冊，是否無違首揭法條
之規定，不無重行斟酌之餘地，原處分機關未審及此，即遽為申請不成立之處分，自
有未洽。故被上訴人所為訴願決定將原處分撤銷，責由原處分機關重行審酌後，另為
適法之處分，認事用法並無不合，因將上訴人之訴駁回。
上訴意旨除執陳詞主張系爭標章與據以評定標章二者字形、字義截然不同，兩者唱呼
時音節、重音、斷音不同，及整體圖樣之構成不同，不構成近似；系爭標章所提供係
律師業務，而參加人依律師法規定不得提供法律服務，依其服務之內容、性質、對象
、提供者、場所、行銷管道等，以一般社會通念觀之，據以評定之標章所提供者絕非
律師業務，二者本無類似混淆之虞外，並以上訴人於八十四年加入桃園律師公會執業
，於八十六年申請系爭標章圖文註冊。系爭標章既經原處分機關審核後准許公告註冊
，則上訴人使用系爭標章數年，應受信賴利益之保護。然原判決就此全部略而未論，
有漏未裁判、判決不備理由之違背法令。參照商標法第一條規定，商標專用非專用人
一己之私利，更須審酌實際使用時對於消費者利益之保障及促進工商企業之正常發展
。原判決認為實際使用情形非本案認定所在云云，實有違商標法第一條規定宗旨。又
依照參加人答辯狀自承「本人未設法律事務所，未曾執行也未曾僱用律師執行業務，
當然也就不可能有執行律師業務而使用上揭標章之情事」等語，顯見本件上訴人與參
加人所註冊之標章，於客觀上毫無令消費者混同誤認之可能。原判決竟徒以分類組群
編號，謂兩者標章所指定之使用服務為同一類似組群云云，率為不利上訴人之認定，
已係違背法令云云。
按商標之評定制度，係就商標主管機關核准註冊之商標（行政處分），給予第三人（
利害關係人）表示不服之救濟方式。本件被評定之系爭服務標章係於八十八年一月十
六日核准註冊，依八十七年十一月一日修正施行之商標法第七十七條準用第五十二條
第一項規定：「商標之註冊違反．．．第三十七條第一項．．．之規定者，利害關係
人得申請商標主管機關評定其註冊無效。」依此規定，被評定之商標經商標主管機關
為申請評定成立之處分者，其商標註冊即無效，自不生信賴利益保護之問題。上訴人
主張系爭標章既經原處分機關審核後准許公告註冊，則上訴人使用系爭標章數年，應
受信賴利益之保護，原判決就此全部略而未論，有漏未裁判、判決不備理由之違背法
令云云，殊無足採。次查，據以評定之商標有無合法使用，核屬另案申請撤銷問題，
此與系爭標章與據以評定標章在客觀上有無令消費者發生混同誤認之可能，乃兩回事
。上訴人指原判決認為實際使用情形非本案認定所在，實有違商標法第一條規定宗旨
云云，亦無可採。本件原判決以系爭標章與據以評定標章應屬近似之標章，復均指定
使用於同一或類似之服務，則系爭標章之申請註冊，是否無違首揭法條之規定，不無
重行斟酌之餘地，原處分機關未審及此，即遽為申請不成立之處分，自有未洽。故被
上訴人所為訴願決定將原處分撤銷，責由原處分機關重行審酌後，另為適法之處分，
認事用法並無不合，經核於法並無違背。上訴論旨，徒執陳詞，就原審取捨證據、認
定事實之職權行使事項，任加指摘，並就原審適用法律之見解有所爭執，指摘原判決
有違背法令情事，求予廢棄，核其上訴，難認有理由，應予駁回。
據上論結，本件上訴為無理由，爰依行政訴訟法第二百五十五條第一項、第九十八條
第三項前段，判決如主文。
中　　華　　民　　國　　九十三　　　年　　　九　　　　月　　二十三　　　日
                    最 高 行 政 法 院  第 三 庭
                                審 判 長 法  官　　　廖　政　雄
                                         法  官      林  茂  權
                                         法  官　　　林　清　祥
                                         法  官　　　鍾　耀　光
                                         法  官　　　姜　仁　脩
右  正  本  證  明  與  原  本  無  異
　　　　　　　　　　　　　　　　　　　　 法院書記官　蘇  金  全
中　　華　　民　　國　　九十三　　　年　　　九　　　　月　　二十三　　　日
